---
title: "Aula 10"
author: "Prof. Leandro Carísio Fernandes"
date: "12/05/2022"
output: html_document
---

```{r setup, include=FALSE}
knitr::opts_chunk$set(echo = TRUE)
```

## Método Científico

### Elabore uma proposta de pesquisa, descrevendo as seguintes etapas:

* Fenômeno observado

Houve mudanças recentes na presidência da Petrobrás nesse ano de eleição.

* Pergunta de pesquisa

Em ano de eleição presidencial há mais trocas do presidente da Petrobrás?

* Hipótese da pesquisa

Em anos de eleição presidencial há mais trocas do presidente da Petrobrás do que em anos que não há eleição presidencial.

* Experimento: método e levantamento de dados

Levantar o histórico de mudança de presidente da Petrobrás ano a ano e verificar a quantidade de trocas de presidentes em anos eleitorais e anos não eleitorais. Comparar a distribuição desses dois grupos.


## Teste de Hipótese para uma amostra

### Verifique se as amostras a seguir pertencem à mesma população dos respectivos *status quo* (sq):

1. Considere nível de confiança de 95% e teste bicaudal.

```{r}
# status quo
sq <- 50

# amostra
set.seed(764939)
a <- rnorm(30, 30, 20)

# solucao
ic = mean(a) + qnorm(c(0.025, 0.975)) * sd(a) / sqrt(length(a))

```
A amostra tem tamanho `r length(a)`, média `r mean(a)` e desvio padrão `r sd(a)`.

O intervalo de confiança é [`r ic`] e **não abrange** o status quo.

2. Considere níveis de confiança de 95% e 90%, e teste unilateral à esquerda.

```{r}
# status quo
sq <- 50

# amostra
set.seed(764939)
a <- rnorm(20, 60, 20)

# solucao
ic_90 = mean(a) + qnorm(0.1) * sd(a) / sqrt(length(a))
ic_95 = mean(a) + qnorm(0.05) * sd(a) / sqrt(length(a))

```

O teste unilateral à esquerda com nível de confiança de **90%** indica que a média é maior `r ic_90`, o que **não abrange** abrange o status quo (50).

Já o mesmo teste com nível de confiança de **95%** indica que a média é maior que `r ic_95`, o que **abrange** o status quo (50).


3. Considere níveis de confiança de 95% e 90%, e teste unilateral à direita.

```{r}
# status quo
sq <- 45

# amostra
set.seed(764939)
a <- rnorm(100, 40, 110)

# solucao
ic_90 = mean(a) + qnorm(0.90) * sd(a) / sqrt(length(a))
ic_95 = mean(a) + qnorm(0.95) * sd(a) / sqrt(length(a))

```

O teste unilateral à direita com nível de confiança de **90%** indica que a média é menor `r ic_90`, o que **não abrange** abrange o status quo (45).

Já o mesmo teste com nível de confiança de **95%** indica que a média é menor que `r ic_95`, o que **abrange** o status quo (45).

## Teste de Hipótese para duas amostras

### Verifique se as amostras abaixo pertencem à mesma população

1. Considere nível de confiança de 95% e teste bicaudal.

```{r}
# amostras
set.seed(764939)
a1 <- rnorm(25,19,2.5)
a2 <- rnorm(30,22,2)

# solucao
ic_a1 = mean(a1) + qnorm(c(0.025, 0.975)) * sd(a1) / length(a1)
ic_a2 = mean(a2) + qnorm(c(0.025, 0.975)) * sd(a2) / length(a2)

```

O intervalo de confiança para a1 é [`r ic_a1`] e a média de a1 é `r mean(a1)`.

O intervalo de confiança para a2 é [`r ic_a2`] e a média de a2 é `r mean(a2)`.

Note que o intervalo de confiança de a1 não abrange a média de a2 e vice-versa. Logo, com nível de confiança de 95%, podemos dizer que **ambas as amostras não vem da mesma distribuição**.

2. Considere nível de confiança de 95% e testes bicaudal, unilateral à esquerda e unilateral à direita.

```{r}
# amostras
set.seed(764939)
a1 <- rnorm(30,21,2.7)
a2 <- rnorm(80,22,5)

# solucao
# primeira parte, com nível de confiança de 95% e teste bicaudal
ic_a1 = mean(a1) + qnorm(c(0.025, 0.975)) * sd(a1) / length(a1)
ic_a2 = mean(a2) + qnorm(c(0.025, 0.975)) * sd(a2) / length(a2)

# segunda parte, com nível de confiança de 95% e teste unicaudal
max_a1 = mean(a1) + qnorm(0.9) * sd(a1) / length(a1)
min_a2 = mean(a2) + qnorm(0.1) * sd(a2) / length(a2)
```

- Teste bicaudal:

O intervalo de confiança para a1 é [`r ic_a1`] e a média de a1 é `r mean(a1)`.

O intervalo de confiança para a2 é [`r ic_a2`] e a média de a2 é `r mean(a2)`.

Note que o intervalo de confiança de a1 não abrange a média de a2 e vice-versa. Logo, com nível de confiança de 95%, podemos dizer que **ambas as amostras não vem da mesma distribuição**.

- Teste unicaudal:

As amostras a1 e a2 tem média, respectivamente, iguais a `r mean(a1)` e `r mean(a2)`. Note que a média de a2 é maior que a média de a1. Logo, procuramos o maior valor que esperaríamos de uma distribuição com as características de a1 e o menor valor que esperaríamos de uma distribuição com as características de a2 e comparamos pra saber se maior(a1) < menor(a2). Se isso for verdade, então não há sobreposição e as amostras foram tiradas de distribuições diferentes.

O maior valor de a1 é `r max_a1` e o menor valor de a2 é `r min_a2`. Assim, pelo teste unicaudal, como o maior valor de a1 é menor que o menor valor de a2, podemos dizer que **ambas as amostras não vem da mesma distribuição**.