---
title: "Aula 09"
author: "Leandro Carísio Fernandes"
date: "5/5/2022"
output: html_document
---

```{r setup, include=FALSE}
knitr::opts_chunk$set(echo = TRUE)
options(scipen = 10)
```

## Teorema Central do Limite e Intervalos de Confiança

```{r, echo=FALSE}
source("NormalIC.R")



```

### 1) A partir das amostras a seguir, utilize a função **dnormalIC** para estimar intervalos de confiança com nível de confiança igual a 80%, 90%, 95% e 99%.

```{r}
set.seed(76584)
a1 <- rnorm(100, 30, 3)
a2 <- rnorm(10000, 20, 3)

media_a1 = mean(a1)
media_a2 = mean(a2)
dp_a1 = sd(a1)
dp_a2 = sd(a2)
n_a1 = length(a1)
n_a2 = length(a2)

# 80%
dnormalIC(media_a1, dp_a1, n_a1,  0.8)
dnormalIC(media_a2, dp_a2, n_a2,  0.8)

# 90%
dnormalIC(media_a1, dp_a1, n_a1,  0.9)
dnormalIC(media_a2, dp_a2, n_a2,  0.9)

# 95%
dnormalIC(media_a1, dp_a1, n_a1,  0.95)
dnormalIC(media_a2, dp_a2, n_a2,  0.95)

# 99%
dnormalIC(media_a1, dp_a1, n_a1,  0.99)
dnormalIC(media_a2, dp_a2, n_a2,  0.99)

```


### 2) Considere que o conjunto **rfdf** abaixo contém os dados da renda familiar da população do do plano piloto no Distrito Federal. Escreva um código **R** que efetue **10.000** simulações para extrair amostras de tamanho **30** e verifique a cobertura real do intervalo de confiança de 95%. 

```{r}
set.seed(76584)
rfdf <- rnorm(1500000, 3000, 1200)
rfdf <- rfdf + abs(min(rfdf))
hist(rfdf, main="Renda Familiar - Plano Piloto")

media_populacao = mean(rfdf)

total_simulacoes = 10000
tamanho_amostra = 30

total_ic_cobrem_media_populacional = 0
for (i in 1:total_simulacoes) {
  amostra = sample(rfdf, tamanho_amostra, TRUE)
  media_amostra = mean(amostra)
  dp_amostra = sd(amostra)
  ic_amostra = media_amostra + c(-1.96, 1.96)*dp_amostra/sqrt(tamanho_amostra)
  se_ic_amostra_cobre_media_populacao = ic_amostra[1] < media_populacao & ic_amostra[2] > media_populacao
  if (se_ic_amostra_cobre_media_populacao) {
    total_ic_cobrem_media_populacional = total_ic_cobrem_media_populacional + 1
  }
}

print(total_ic_cobrem_media_populacional/total_simulacoes)
```

Das `r total_simulacoes` simulações, `r total_ic_cobrem_media_populacional` cobrem a média populacional. Ou seja, **`r 100*total_ic_cobrem_media_populacional/total_simulacoes`%** das simulações.
