---
title: "Aula 08"
author: "Leandro Carísio"
date: "28/4/2022"
output: html_document
---

```{r setup, include=FALSE}
knitr::opts_chunk$set(echo = TRUE)
```

## Teorema Central do Limite e Intervalos de Confiança

```{r, echo=FALSE}

# Curva
rm(list = ls(all = TRUE))

# funcao para plotagem da normal
normalplot <- function(media = 0, dp = 1, z1 = 0, z2 = NULL, verz = FALSE, cor = "skyblue"){

  if(media == 0 & dp == 1){ 
    eixo = "z"
  } else eixo = "x"
  
  lim <- c(media-round(3.5*dp,2),media+round(3.5*dp,2))
  x <- seq(lim[1], lim[2], by = 0.01)
  
  cn1 <- function(x) {dnorm(x,media,dp)} # curva normal
  
  y= cn1(x)
  
  plot(x, y, ylab="Densidade", xlab=eixo, type="l",lwd=2)
  
  # distribuicao
  if(is.null(z2)){
    xaux <- seq(lim[1], z1, by = 0.01)
    polygon(c(min(xaux), xaux, max(xaux)), c(0, cn1(xaux),0), col=cor, border=cor)
  } else {
    if(z2 < z1){
      z <- z2; z2 <- z1; z1 <- z
    }
    xaux <- seq(z1, z2, by = 0.01)
    polygon(c(min(xaux), xaux, max(xaux)), c(0, cn1(xaux),0), col=cor, border=cor)
  }

  # reforca as curvas
  lines(c(lim[1],lim[2]),c(0,0))
  lines(x, cn1(x),lwd=2, type="l")
  lines(c(media,media), c(0,cn1(media)), lty = 2)
  lines(c(z1, z1),c(-1, cn1(z1)))

  if(verz){
    text(z1, 0.02, pos = 4, paste0(eixo, " = ", z1))  
  } else text(z1, 0.02, pos = 4, eixo)

  if(!is.null(z2)){
    lines(c(z2, z2),c(-1, cn1(z2)))
  
    if(verz){
      text(z2, 0.01, pos = 4, paste0(eixo, " = ", z2))  
    } else text(z2, 0.01, pos = 4,eixo)
  }
}


# plota normal
z <- 0.4; media <- 0; dp <- 1
normalplot(media, dp, z)


# tabela de probabilidades
ini <- 0
fim <- 3.09

z <- seq(ini,fim,0.01)
p <- pnorm(z)
m <- round(matrix(p, ncol=10, byrow=TRUE),4)
z2 <- round(seq(ini,fim,0.1),1)
col <- seq(0.0,0.09,0.01)

df <- cbind(z2,m)
colnames(df) <- c("z",col)

knitr::kable(df, caption = "Curva Normal Padrao - Tabela de Probabilidades P(Z <= z)")
```

### 1) A partir das amostras a seguir, calcule os intervalos de confiança com nível de confiança igual a 80%, 90%, 95% e 99%.

```{r}
set.seed(76584)
a1 <- rnorm(100, 20, 3)
a2 <- rnorm(10000, 20, 3)


media_a1 = mean(a1)
erro_padrao_a1 = sd(a1)/sqrt(length(a1))
media_a2 = mean(a2)
erro_padrao_a2 = sd(a2)/sqrt(length(a2))

# 80%
# 80% significa entre 0.1 e 0.9. O número mais próximo de 0.9 é 0.8997 (z = 1.28)
ic_80_a1 = media_a1 + c(-1.28, 1.28)*erro_padrao_a1
ic_80_a2 = media_a2 + c(-1.28, 1.28)*erro_padrao_a2

# 90%
# 90% significa entre 0.05 e 0.95. O número mais próximo é 0.9495 (z = 1.64)
ic_90_a1 = media_a1 + c(-1.64, 1.64)*erro_padrao_a1
ic_90_a2 = media_a2 + c(-1.64, 1.64)*erro_padrao_a2

# 95%
# 95% significa entre 0.025 e 0.975. O número mais próximo é 0.9750	(z = 1.96)
ic_95_a1 = media_a1 + c(-1.96, 1.96)*erro_padrao_a1
ic_95_a2 = media_a2 + c(-1.96, 1.96)*erro_padrao_a2

# 99%
# 99% significa entre 0.005 e 0.995. O número mais próximo é 0.9949 (z = 2.57)
ic_99_a1 = media_a1 + c(-2.57, 2.57)*erro_padrao_a1
ic_99_a2 = media_a2 + c(-2.57, 2.57)*erro_padrao_a2


```

Para a1:

- Intervalo de confiança de 80%: `r ic_80_a1` 
- Intervalo de confiança de 90%: `r ic_90_a1` 
- Intervalo de confiança de 95%: `r ic_95_a1` 
- Intervalo de confiança de 99%: `r ic_99_a1` 


Para a2:

- Intervalo de confiança de 80%: `r ic_80_a2` 
- Intervalo de confiança de 90%: `r ic_90_a2` 
- Intervalo de confiança de 95%: `r ic_95_a2` 
- Intervalo de confiança de 99%: `r ic_99_a2` 

### 2) Suponha que você é um candidato a cargo eletivo e contratou quatro institutos de pesquisa para avaliar a intenção de voto do eleitor na sua candidatura. Você recebeu as seguintes informações:

1. Pesquisa 1
   a. média percentual e votos:35%
   b. desvio padrão percentual: 6%
   c. quantidade de entrevistados: 2000
   d. nível de confiança: 95%
   
2. Pesquisa 2
   a. média percentual e votos:35%
   b. desvio padrão percentual: 4%
   c. quantidade de entrevistados: 150
   d. nível de confiança: 95%

3. Pesquisa 3
   a. média percentual e votos:36%
   b. desvio padrão percentual: 4%
   c. quantidade de entrevistados: 250
   d. nível de confiança: 99%

4. Pesquisa 4
   a. média percentual e votos:36%
   b. desvio padrão percentual: 7%
   c. quantidade de entrevistados: 5000
   d. nível de confiança: 99%


Em qual pesquisa você confiaria mais?

```{r}
# Pesquisa 1
ic_p1 = 0.35 + c(-1.96, 1.96)*0.06/sqrt(2000)

# Pesquisa 2
ic_p2 = 0.35 + c(-1.64, 1.64)*0.04/sqrt(150)

# Pesquisa 3
ic_p3 = 0.36 + c(-2.57, 2.57)*0.04/sqrt(250)

# Pesquisa 4
ic_p4 = 0.36 + c(-2.57, 2.57)*0.07/sqrt(5000)

```

Intervalos de confianças das pesquisas:

- Pesquisa 1: `r ic_p1*100`
- Pesquisa 2: `r ic_p2*100`
- Pesquisa 3: `r ic_p3*100`
- Pesquisa 4: `r ic_p4*100`

O intervalo de confiança é praticamente o mesmo em todos os casos. Confiaria mais na pesquisa 4, que traz o mesmo intervalo com 99% de nível de confiança, tem intervalo ligeiramente menor que a pesquisa 3 e entrevistou mais pessoas.

### 3) Simule três experimentos de lançamento de uma moeda, cujas quantidades respectivas de lançamentos são 30, 100, 1000, 5000. Calcule o valor esperado em cada caso.

```{r}
set.seed(76584)

n = 30
jogadas = rbinom(n, 1, 0.5)
media_30 = mean(jogadas)

n = 100
jogadas = rbinom(n, 1, 0.5)
media_100 = mean(jogadas)

n = 1000
jogadas = rbinom(n, 1, 0.5)
media_1000 = mean(jogadas)

n = 5000
jogadas = rbinom(n, 1, 0.5)
media_5000 = mean(jogadas)

```

Média amostral para cada caso:

- n = 30: `r media_30`
- n = 100: `r media_100`
- n = 1000: `r media_1000`
- n = 5000: `r media_5000`