---
title: "Aula 11"
author: "Leandro Carísio Fernandes"
date: "19/5/2022"
output: html_document
---

```{r setup, include=FALSE}
knitr::opts_chunk$set(echo = TRUE)
source("NormalCompara.R")
```
### Utiliza a função **dnormalComp()** para resolver os exercícios a seguir.

## Teste de Hipótese para uma amostra

### Verifique se as amostras a seguir pertencem à mesma população dos respectivos *status quo* (sq):

1. Considere nível de confiança de 95% e teste bicaudal.

```{r}
# status quo
sq <- 63
# amostra
set.seed(764939)
a <- rnorm(10, 60, 20)
dnormalComp(sq, NULL, mean(a), sd(a)/sqrt(length(a)), .95, '=')


# status quo
sq <- 63
# amostra
set.seed(764939)
a <- rnorm(60, 60, 20)
dnormalComp(sq, NULL, mean(a), sd(a)/sqrt(length(a)), .95, '=')



# status quo
sq <- 49.5
# amostra
set.seed(764939)
a <- rnorm(8000, 50, 20)
dnormalComp(sq, NULL, mean(a), sd(a)/sqrt(length(a)), .95, '=')
mean(a) + sd(a)/sqrt(length(a)) * c(qnorm(.025), qnorm(.075))

```

No primeiro caso o status quo está dentro do intervalo de confiança. Então podemos dizer, com nível de confiança de 95%, que a amostra pertence a mesma população do status quo.

Nos dois exemplos seguintes desse exercício isso não ocorre.

2. Considere níveis de confiança de 95% e 90%, e teste unilateral à esquerda.

```{r}
# status quo
sq <- 599
# amostra
set.seed(884939)
a <- rnorm(1500, 600, 20)

# IC, 95% , <
dnormalComp(sq, NULL, mean(a), sd(a)/sqrt(length(a)), .95, '<')

# IC, 90% , <
dnormalComp(sq, NULL, mean(a), sd(a)/sqrt(length(a)), .9, '<')


# status quo
sq <- 22
# amostra
set.seed(781849)
a <- rnorm(1500, 22.5, 40)

# IC, 95% , <
dnormalComp(sq, NULL, mean(a), sd(a)/sqrt(length(a)), .95, '<')

# IC, 90% , <
dnormalComp(sq, NULL, mean(a), sd(a)/sqrt(length(a)), .9, '<')

```

Tanto para a primeira quanto para a segunda amostra podemos dizer, com nível de confiança de 95%, que a amostra pode ter vindo da mesma população do status quo. Se o nível de confiança fosse relaxado para 90%, concluiríamos o oposto.

3. Considere níveis de confiança de 95% e 90%, e teste unilateral à direita.

```{r}
# status quo
sq <- 599.5
# amostra
set.seed(764939)
a <- rnorm(2000, 599, 30)

# IC, 95% , <
dnormalComp(sq, NULL, mean(a), sd(a)/sqrt(length(a)), .95, '>')

# IC, 90% , <
dnormalComp(sq, NULL, mean(a), sd(a)/sqrt(length(a)), .9, '>')



```

Podemos dizer, com nível de confiança de 95%, que a amostra pode ter vindo da mesma população do status quo. Se o nível de confiança fosse relaxado para 90%, concluiríamos o oposto.


## Teste de Hipótese para duas amostras

### Verifique se as amostras abaixo pertencem aa mesma populacao

1. Considere nível de confiança de 95% e teste bicaudal.

```{r}
# amostras
set.seed(454939)
a1 <- rnorm(25,19,2.5)
a2 <- rnorm(30,22,2)

# solucao
dnormalComp(mean(a1), sd(a1)/sqrt(length(a1)), mean(a2), sd(a2)/sqrt(length(a2)), .95, '=')

```

De acordo com o intervalo de confiança plotado podemos concluir, com nível de confiança de 95%, que trata-se de amostras de diferentes populações.

2. Considere nível de confiança de 95% e testes bicaudal, unilateral à esquerda e unilateral à direita.

```{r}
# amostras
set.seed(76453)
a1 <- rnorm(30,21,2.7)
a2 <- rnorm(80,22,5)

# solucao
dnormalComp(mean(a1), sd(a1)/sqrt(length(a1)), mean(a2), sd(a2)/sqrt(length(a2)), .95, '=')

dnormalComp(mean(a1), sd(a1)/sqrt(length(a1)), mean(a2), sd(a2)/sqrt(length(a2)), .95, '<')

dnormalComp(mean(a1), sd(a1)/sqrt(length(a1)), mean(a2), sd(a2)/sqrt(length(a2)), .95, '>')




# amostras
set.seed(76000)
a1 <- rnorm(30,1002,20.3)
a2 <- rnorm(80,988,100)

# solucao
dnormalComp(mean(a1), sd(a1)/sqrt(length(a1)), mean(a2), sd(a2)/sqrt(length(a2)), .95, '=')

dnormalComp(mean(a1), sd(a1)/sqrt(length(a1)), mean(a2), sd(a2)/sqrt(length(a2)), .95, '<')

dnormalComp(mean(a1), sd(a1)/sqrt(length(a1)), mean(a2), sd(a2)/sqrt(length(a2)), .95, '>')


```


### Forca do Teste

3. Efetue testes bicaudais com 95% de confiança e determine, para cada caso, a força do teste, alternando as amostras sujeitas ao efeito.

```{r}
# amostras
set.seed(76453)
a1 <- rnorm(30,21,2.7)
a2 <- rnorm(80,22,5)

# solucao
dnormalComp(mean(a1), sd(a1)/sqrt(length(a1)), mean(a2), sd(a2)/sqrt(length(a2)), .95, '=', 1)
dnormalComp(mean(a1), sd(a1)/sqrt(length(a1)), mean(a2), sd(a2)/sqrt(length(a2)), .95, '=', 2)

# amostras
set.seed(76000)
a1 <- rnorm(30,1002,20.3)
a2 <- rnorm(80,988,100)

# solucao
dnormalComp(mean(a1), sd(a1)/sqrt(length(a1)), mean(a2), sd(a2)/sqrt(length(a2)), .95, '=', 1)
dnormalComp(mean(a1), sd(a1)/sqrt(length(a1)), mean(a2), sd(a2)/sqrt(length(a2)), .95, '=', 2)

```