---
title: "Aula 12 - Teste t-Student"
author: "Leandro Carísio Fernandes"
date: "26/05/2022"
output: html_document
---

```{r setup, include=FALSE}
knitr::opts_chunk$set(echo = TRUE)
```

## Teste de Hipótese para uma amostra

### Verifique se as amostras a seguir pertencem à mesma população dos respectivos *status quo* (sq). Utilize a função **qt()** para calcular os respectivos intervalos de confiança.

1. Considere nível de confiança de 95% e teste bicaudal. 

```{r}
# status quo
sq <- 50

# amostra
set.seed(764939)
a <- rnorm(30, 30, 20)

# preparacao
mean(a)
n = length(a)
df = n - 1
t_val = (mean(a)-sq)/(sd(a)/sqrt(n))
t_val

# solucao bicaudal
# Verifica se o intervalo de confiança de 95% abarca o status quo:
mean(a) + sd(a)/sqrt(n) * c(qt(.025, df), qt(0.975, df))
# Valor p:
1 - abs(pt(t_val, df) - pt(-t_val, df))
# Faz o mesmo usando a função t.test
t.test(a, mu=sq)

# solucao lateral aa esquerda
# Verifica se o intervalo de confiança de 95% abarca o status quo. Nesse caso o intervalo vai de -Inf até:
mean(a) + sd(a)/sqrt(n) * qt(0.95, df)
# Valor p:
pt(t_val, df)
# Faz o mesmo usando a função t.test
t.test(a, mu=sq, alternative="less")

# solucao lateral aa direita
# Verifica se o intervalo de confiança de 95% abarca o status quo. Nesse caso o intervalo vai de __ até Inf:
mean(a) + sd(a)/sqrt(n) * qt(0.05, df)
# Valor p:
1-pt(t_val, df)
# Faz o mesmo usando a função t.test
t.test(a, mu=sq, alternative="greater")

```

2. Considere níveis de confiança de 95% e 90%, e teste unilateral à esquerda.

```{r}
# status quo
sq <- 50

# amostra
set.seed(764939)
a <- rnorm(20, 60, 20)

# preparacao
mean(a)
n = length(a)
df = n - 1
t_val = (mean(a)-sq)/(sd(a)/sqrt(n))
t_val


# solucao 95
# Verifica se o intervalo de confiança de 95% abarca o status quo. Nesse caso o intervalo vai de -Inf até:
mean(a) + sd(a)/sqrt(n) * qt(0.95, df)
# Valor p:
pt(t_val, df)
# Faz o mesmo usando a função t.test
t.test(a, mu=sq, alternative="less")


# solucao 90
# Verifica se o intervalo de confiança de 90% abarca o status quo. Nesse caso o intervalo vai de -Inf até:
mean(a) + sd(a)/sqrt(n) * qt(0.90, df)
# Valor p:
pt(t_val, df)
# Faz o mesmo usando a função t.test
t.test(a, mu=sq, alternative="less", conf.level = 0.9)



```

3. Considere níveis de confiança de 95% e 90%, e teste unilateral à direita.

```{r}
# status quo
sq <- 45

# amostra
set.seed(764939)
a <- rnorm(100, 40, 110)

# preparacao
mean(a)
n = length(a)
df = n - 1
t_val = (mean(a)-sq)/(sd(a)/sqrt(n))
t_val


# solucao 95
# Verifica se o intervalo de confiança de 95% abarca o status quo. Nesse caso o intervalo vai de __ até Inf:
mean(a) + sd(a)/sqrt(n) * qt(0.05, df)
# Valor p:
1-pt(t_val, df)
# Faz o mesmo usando a função t.test
t.test(a, mu=sq, alternative="greater")


# solucao 90
# Verifica se o intervalo de confiança de 95% abarca o status quo. Nesse caso o intervalo vai de __ até Inf:
mean(a) + sd(a)/sqrt(n) * qt(0.1, df)
# Valor p:
1-pt(t_val, df)
# Faz o mesmo usando a função t.test
t.test(a, mu=sq, alternative="greater", conf.level = 0.9)


```

## Teste de Hipótese para duas amostras

### Verifique se as amostras abaixo pertencem à mesma população. Utilize a função **t.test()** (domínio *t*). Em seguida, utilize a função **qt()** para confirmar o cálculo dos respectivos intervalos de confiança (domínio *x*).

1. Considere nível de confiança de 95%, grupos pareados e testes à esquerda, à direita e bicaudal.

```{r}
# amostras
set.seed(764939)
a1 <- rnorm(30,19,2.5)
a2 <- rnorm(30,22,2.4)

# preparacao
x = a1 - a2
n = length(x)
df = n-1
t_val = (mean(x)-0)/(sd(x)/sqrt(n))
t_val

# solucao aa esquerda
# Teste t:
t.test(a1, a2, paired = TRUE, var.equal = TRUE, alternative="less")
# Calcula o intervalo de confiança de 95% e verifica se cobre o "0":
mean(x) + sd(x)/sqrt(n) * qt(0.95, df)
# Calcula o valor de p:
pt(t_val, df)

# solucao aa direita
# Teste t:
t.test(a1, a2, paired = TRUE, var.equal = TRUE, alternative="greater")
# Calcula o intervalo de confiança de 95% e verifica se cobre o "0":
mean(x) + sd(x)/sqrt(n) * qt(0.05, df)
# Calcula o valor de p:
1-pt(t_val, df)


# solucao bicaudal
# Teste t:
t.test(a1, a2, paired = TRUE, var.equal = TRUE)
# Calcula o intervalo de confiança de 95% e verifica se cobre o "0":
mean(x) + sd(x)/sqrt(n) * c(qt(.025, df), qt(0.975, df))
# Calcula o valor de p:
1 - abs(pt(t_val, df) - pt(-t_val, df))

```

2. Considere nível de confiança de 95% e testes bicaudal, unilateral à esquerda e unilateral à direita. Faça o teste considerando grupos independentes com variânicas iguais e variâncias diferentes.

```{r}
# amostras
set.seed(764939)
a1 <- rnorm(30,21,2.7)
a2 <- rnorm(80,22,5)

# preparacao


# solucao - variancias iguais

# preparacao - variancias iguais



# bicaudal
t.test(a1, a2, var.equal = TRUE)

# aa esquerda
t.test(a1, a2, var.equal = TRUE, alternative="less")

# aa direita
t.test(a1, a2, var.equal = TRUE, alternative="greater")



# solucao - variancias diferentes
# preparacao - variancias diferentes



# bicaudal
t.test(a1, a2)

# aa esquerda
t.test(a1, a2, alternative="less")

# aa direita
t.test(a1, a2, alternative="greater")

```

